臺灣橋頭地方法院民事判決
110年度重訴字第133號
原      告  創盛國際實業有限公司

法定代理人  吳登賢  
訴訟代理人  張進豐律師
            魯忠軒律師          
            吳志南律師
被      告  創達國際實業有限公司

法定代理人  劉佳雯  
訴訟代理人  謝佳蓁律師
當事人間請求返還借款事件，經臺灣新北地方法院移送前來（11
0年度重訴字第251號），本院於民國111年5月25日言詞辯論終結
，判決如下：
　　主文
一、原告之訴及假執行之聲請均駁回。
二、訴訟費用由原告負擔。
　  事實及理由
一、程序方面：
　　原告起訴主張依消費借貸法律關係請求，於訴狀送達被告後
    ，追加備位主張依不當得利法律關係請求，被告雖不同意原
    告之追加，惟本院認為原告之追加不甚礙被告之防禦及訴訟
    之終結，符合民事訴訟法第255條第1項第7款之規定，爰准
    許之。
二、原告主張：
　㈠先位主張消費借貸法律關係：
　⑴兩造自107年2月1日起至108年3月止為策略聯盟合作關係，　
  被告自107年2月1日起為添購設備、擴展營運事業，陸續　　
  向原告借款，惟就借款之時間、金額並未分別具體以書面    
  約定，兩造基於信賴關係僅為口頭約定，即被告有借款需    
  求，原告遂以匯款交付借款。另因原告法定代理人之子吳    
  企鎧時任被告之總經理，當時原告基於兩造之策略聯盟合    
  作關係，及對吳企鎧之信賴，並未與被告約定借款返還期    
  限，是原告得隨時請求被告返還。
　⑵原告於107年2月1日至108年3月15日止消費借貸契約期間，  
    共匯款如附表一所示交易日期之金額，合計新臺幣（下同  
     ）27,955,700元， 扣除如附表二所示被告已返還借款5,5 
      57,677元及附表三所示原告代被告收款之金額14,333,073
       元，被告尚欠8,064,950元未返還。
　⑶兩造終止策略聯盟合作，原告分別於108年3月10日及108年  
    3月30日委託律師發函向被告為終止雙方合作關係之意思表 
     示，並向被告催告請求返還8,064,950元之借款，詎被告迄
      今未返還。依民法第474條第1項及478條之借款返還請求
  權    ，請求被告返還借款。
　㈡備位主張不當得利法律關係：
　  若認為原告所主張消費借貸法律關係不存在，備位主張被  
    告無法交代其有何法律上原因受領原告所匯予如附表一所  
    示款項，則被告係無法律上原因而受領上述8,064,950元利 
     益。依民法第179條之不當得利請求權，請求被告返還該不
      當利益。
  ㈢聲明：
　  請求判決被告應給付原告8,064,950元，及自起訴狀繕本送 
     達翌日起至清償日止，按年息5%計算之利息。願供擔保， 
     請准宣告假執行。
三、被告答辯：
　㈠被告係於103年7月9日設立，唯一股東即為負責人劉佳雯，  
    原告亦為劉佳雯獨資設立，實際負責人為劉佳雯，僅是借  
    名登記於當時之配偶吳企鎧之父吳登賢名下。劉佳雯與吳  
    企鎧於108年3月11日簽立之協議書載明吳企鎧應負責將原  
    告「返還登記」予劉佳雯或劉佳雯指定之人。然吳企鎧不  
    僅未將原告返還登記予劉佳雯，反而利用原告登記負責人  
    為吳登賢之機會，將原告據為己有。
　㈡原告主張兩造間有借貸關係，自應就兩造間有借貸合意為   
   詳盡舉證之責。且兩造間並無消費借貸關係，雖有資金往   
   來，然資金往來之原因關係所在多有，並非只有消費借貸   
   關係一種，且從附表一所示明細及證人吳企鎧之證言，亦   
   無法證明兩造間消費借貸關係。
  ㈢原告主張被告為不當得利，則原告應就其給付「欠缺給付  
　　目的」即被告「無法律上原因而受利益」之事實舉證，原  
    告未能舉證，其主張顯無理由。且原告資金來源為101八月 
     堂專櫃之營業收入，而八月堂之商標權人為被告之法定代 
     理人劉佳雯，該收入是屬於被告所有而由原告收取匯入原 
     告帳戶，故被告才會自原告帳戶調取資金。
　㈣聲明：
　  請求判決駁回原告之訴。如受不利判決，願供擔保，請准  
    免為假執行。
四、兩造不爭執事項：
    原告於107年2月1日至108年3月15日期間，由其玉山銀行帳
    戶匯款如附表一所示交易日期之金額，合計27,955,700元予
    被告帳戶。
五、兩造爭執事項：
  ㈠原告於107年2月1日至108年3月15日期間，匯款如附表一所  
    示款項予被告，兩造間有無成立消費借貸契約合意？
  ㈡原告於107年2月1日至108年3月15日期間，匯款如附表一所  
    示款項予被告，被告受領是否無法律上原因？
六、本院之判斷：
  ㈠兩造間有無成立消費借貸契約合意？
  ⑴按稱消費借貸者，謂當事人一方移轉金錢或其他代替物之所
    有權於他方，而約定他方以種類、品質、數量相同之物返還
    之契約，民法第474第1項定有明文。因此主張成立消費借貸
    契約之一造當事人，自應就兩造確有消費借貸之意思表示合
    致，並以依該合意交付借款之構成要件事實負舉證之責。又
    民事訴訟如係由原告主張權利者，應先由原告負舉證之責，
    若原告先不能舉證，以證實自己主張之事實為真實，即應駁
    回原告之請求。
　⑵原告主張兩造間成立借貸契約合意，為被告否認，而原告係
    以其玉山銀行存戶交易明細、劉佳雯於臺灣臺北地方檢察署
    案件（108年偵字第14584號，下稱刑事偵查另案）中陳述及
    證人吳企鎧於本院證述為證明。
　⑶經查：
　⒈原告於107年2月1日至108年3月15日期間，給付如附表一所示
    款項予被告，固據原告提出其玉山銀行存戶交易明細表為證
    （見新北地院卷第25至30頁），惟此匯款存戶交易明細表僅
    能證明原告於上開期間匯款予被告屬實，尚無法據以推論被
    告向原告借款之合意，及該匯款係本於該借貸合意所為。又
    被告既否認兩造間有消費借貸之合意，原告自應就兩造間成
    立消費借貸合意之事實，負舉證責任。　
　⒉原告雖主張被告之法定理人劉佳雯於刑事偵查另案108年8月2
    9日偵訊中（經檢視原告律師函所載原告陸續借款2,655萬元
    予被告等情）自陳：「創達公司如果現金不足的時候，會從
    創盛公司調度資金...」，則由劉佳雯上開陳述已承認被告
    向原告調度至少2,655萬元，而資金「調度」即指資金之借
    貸關係等語。但查，劉佳雯於108年8月29日偵訊中陳述內容
    為：「都有看過，這些都不是事實，交易的紀錄確實是有的
    ，...創達公司如果現金不足的時候，會從創盛公司調度資
    金，全公司都知道創達公司跟創盛公司都是我創立的，只是
    借名登記在吳登賢名下，我們公司有個財務群組，這些資金
    流動，財務群組內部都有對話紀錄，包括吳企鎧也在裡頭，
    吳企鎧也很清楚這些並非借款」（見偵查卷第81頁反面第1
    行至第10行）。因此，本院認為劉佳雯於上開偵訊時雖承認
    兩造間有調度資金，但已明確表示該資金流動不是借款，故
    原告以劉佳雯上開偵訊中陳述，欲證明原告匯款如附表一所
    示款項予被告，係本於兩造借貸合意所為等情，本院認為不
    能採信。
　⒊原告雖另主張由證人吳企鎧於本院證述可證明原告匯款如附
    表一所示款項予被告，即為被告向原告借貸資金等語。
　　但查：
　①證人吳企鎧於本院所證述（見本院卷191-193頁）內容如下：
　　吳企鎧係原告及被告兩家公司之實際負責人。
　　原告及被告兩家公司係合作關係，沒有特別訂借貸契約，
    　原告若缺資金，就會向被告借錢，若被告缺資金就會向　
    　原告借錢，原告與被告間互相借錢係從原告設立開始就　
    　如此，由吳企鎧代表原告做資金借貸，也代表被告做資　
    　金借貸。
　　原告匯錢給被告，可能是借錢給被告，也可能是要還向　
    　被告所借的錢；反之，被告匯錢給原告，可能是借錢給　
    　原告，也可能是還錢給原告。
　　原告與被告間資金互匯超過3年，從來沒有核算過兩造間  
      借貸債務，直到吳企鎧於108年3月19日被脅迫簽署協議書
　  　後，才覺得應該要核算兩造間借貸情形。
  ②本院審酌成立消費借貸契約為有二方當事人，雙方就消費借
    貸之意思表示合致，一方並以依該合意交付借款，ㄧ方同意
    日後返還借款，且在一般借貸契約，雙方當事人間就借貸債
    務時間、金額會有明確登載，以便將來結算等情。但由證人
    吳企鎧上開證述卻稱原告及被告間借貸契約意思表示，均由
    吳企鎧1人代表為之，且兩造互匯資金長達3年以上，卻從未
    結算等語。則本院認為證人吳企鎧所證述原告與被告間資金
    流通係借貸關係部分，顯與ㄧ般借貸契約情形不符，自不能
    採信。
　③本院再檢視原告所提出玉山銀行存戶交易明細表（新北地院
    卷第25至30頁），本件原告並未就兩造間於106年10月11日
    前匯款債務結算，而主張兩造間借貸自明細表第一筆即106
    年10月11日被告匯款予原告開始核算為被告還錢予原告，原
    告借錢予被告第一筆係107年2月1日等情。然查，依證人吳
    企鎧所證述：「原告匯錢給被告，可能是借錢給被告，也可
    能是要還向被告所借的錢；反之，被告匯錢給原告，可能是
    借錢給原告，也可能是還錢給原告」、「原告與被告間資金
    互匯超過3年，從來沒有核算過兩造間借貸債務」等語，則
    由證人吳企鎧上開證述，原告所主張於107年2月1日至108年
    3月15日止共匯款如附表一所示之金額合計27,955,700元予
    被告，可能是被告向原告借款，也可能是原告還被告錢。
　④綜上，證人吳企鎧於本院所證述關於原告於107年2月1日至10
    8年3月15日止共匯款如附表一所示之金額27,955,700元予被
    告，係被告與原告成立借貸合意，被告向原告借款之部分，
    不能採信。　　　
　⑷從而，原告所提上開證據，均不足證明原告匯款附表一所示
    款項予被告，係基於借貸合意所為，難認兩造已成立系爭借
    貸契約，原告請求被告返還借款，應屬無理由。
　㈡被告受領是否為無法律上原因？
　⑴按基於給付而受利益之給付型不當得利，所謂無法律上之原
　　因，係指在客觀上欠缺給付目的而言。故主張該不當得利返
　　還請求權人，自就該不當得利成立要件之「欠缺給付之目的
　　」負舉證責任，始符舉證責任分配之原則。
　⑵經查：
　⒈原告主張匯款如附表一所示款項予被告之事實，雖為兩造所
　　不爭執，惟原告之匯款行為屬於有目的及有意識之給付行為
　  ，而原告主張因其給付行為，被告生不當得利，則依上說明
　　，自應由主張不當得利返還請求權之原告，就「無法律上之
　　原因」之權利發生要件即「欠缺給付之目的」事實負舉證責
　　任。
　⒉原告雖曾主張證人吳企鎧可證明被告受領上開款項係無法律
　　上原因。惟證人吳企鎧於本院所證稱均未提及原告匯款或被
　　告受領如附表一所示款項，係無法律上原因（見本院111年5
　　月25日言詞辯論筆錄），故原告並未對其匯款係「無法律上
　　之原因」之權利發生要件即「欠缺給付之目的」事實負舉證
    ，僅泛言對被告答辯情事予以反駁，而未對原告給付上開款
    項原因關係之自始或嗣後不存在情節舉證，故原告主張其匯
    款如附表一所示款項予被告，被告受有不當利益，不能採信
    。因此原告依不當得利法律關係，請求被告返還不當利益，
    自屬無理由。
　㈡原告雖另主張「給付欠缺給付目的」係消極事實，本質上難
    以直接證明，原告已證明被告受有利益，原告受有損害，因
    此被告就其抗辯之原因事實，除非有正當理由，應為真實完
    全及具體之陳述，被告既無法交代就其有何法律上原因受領
　　上開款項之利益，自應認被告係不當得利等語。然查，當事
    人固須依民事訴訟法第195條及第266條第3項之規定，負真
    實完全及具體化之陳述義務，惟尚不因此而生舉證責任倒置
    或舉證責任轉換之效果，故原告未能先就「給付欠缺給付目
    的」事實負舉證責任，原告既無法舉證，自應由原告負擔敗
    訴之不利益。
七、綜上所述，原告先位主張依系爭借貸契約之民法第478條規
    定，及備位主張依不當得利法律關係之民法第179條規定請
    求被告給付8,064,950元本息，均為無理，應予駁回。又原
    告之訴既經駁回，其假執行之聲請亦失所附麗，併駁回之。
八、本件事證已臻明確，兩造其餘攻擊防禦方法、證據及聲請調
    查證據，核與判決結果不生影響，爰不一一論列，併此敘明
    。
九、結論，本件原告之訴為無理由，判決如主文。
中　　華　　民　　國　　111 　年　6 　月　15 　　日
                            民事第一庭法　官　簡色嬌
以上正本係照原本作成。
如對本判決上訴，須於判決送達後20日內向本院提出上訴狀。如
委任律師提起上訴者，應一併繳納上訴審裁判費。
中　　華　　民　　國　　111 　年　6 　月　15  　日
                                      書記官　劉法萱

附表一：原告匯款予被告之金額統計表

戶名 00000000創盛國際實業有限公司      帳號 00000000000      交易日期 帳務日期 交易時間     摘要  受款人資料 轉入銀行代號/帳號 提出金額（新臺幣） 107/2/1 107/2/1 13：46：18 企網本行轉帳 創達國際 808/0000000000000000 2,200,000 107/5/3 107/5/3 14：13：04 企網免約轉帳 創達國際 808/0000000000000000 3,000,000 107/5/25 107/5/25 14：42：44 企網本行轉帳 創達國際 808/0000000000000000 300,000 107/6/29 107/6/29 15：24：27 企網本行轉帳 創達國際 808/0000000000000000 1,000,000 107/7/13 107/7/13 10：44：16 企網免約轉帳 創達國際 808/0000000000000000 3,800,000 107/9/14 107/9/17 17：42：22 企網本行轉帳 創達國際 808/0000000000000000 1,000,000 107/9/14 107/9/17 18：05：05 企網本行轉帳 創達國際 808/0000000000000000 1,000,000 107/9/27 107/9/27 14：09：06 企網本行轉帳 創達國際 808/0000000000000000 1,500,000 107/10/15 107/10/15 14：08：50 企網本行轉帳 創達國際 808/0000000000000000 2,000,000 107/12/5 107/12/5 13：52：08 企網免約轉帳 創達國際 808/0000000000000000 3,000,000 107/12/14 107/12/14 15：46：44 企網免約轉帳 創達國際 808/0000000000000000 1,000,000 108/1/8 108/1/8 11：27：46 企網本行轉帳 創達國際 808/0000000000000000 2,000,000 108/1/9 108/1/9 12：55：07 企網免約轉帳 創達國際 808/0000000000000000 1,500,000 108/2/1 108/2/1 12：04：49 企網免約轉帳 創達國際 808/0000000000000000 1,800,000 108/2/2 108/2/11 12：02：43 企網免約轉帳 創達國際 808/0000000000000000 850,000 108/2/18 108/2/18 09：56：55 企網本行轉帳 創達國際 808/0000000000000000 600,000 108/3/7 108/3/7 10：41：40 企網免約轉帳 創達國際 808/0000000000000000 800,000 108/3/8 108/3/8 12：32：58 企網本行轉帳 創達國際 808/0000000000000000 500,000 108/3/14 108/3/14 10：46：29 企網本行轉帳 創達國際 808/0000000000000000 100,000 108/3/15 108/3/15 16：30：42 企網本行轉帳 創達國際 808/0000000000000000 5,700                   原告已匯款予被告之金額      27,955,700                   被告已返還之借款      5,557,677                   原告代被告收款之金額      14,333,073                   被告未返還之借款      8,064,950 

附表二：被告已返還之借款金額統計表

戶名 00000000創盛國際實業有限公司    帳號 00000000000    交易日期 帳務日期 存款人 轉出入銀行代號/帳號 存入金額 （新臺幣） 106/10/11 106/10/11 創達國際 808/0000000000000000 49,593 106/10/27 106/10/27 創達國際 808/0000000000000000 87,360 106/11/27 106/11/28 創達國際 808/0000000000000000 65,000 106/12/4 106/12/4 創達國際 808/0000000000000000 7,350 106/12/14 106/12/14 創達國際 808/0000000000000000 221,731 106/12/29 107/1/2 創達國際 808/0000000000000000 307,529 107/1/12 107/1/15 創達國際 808/0000000000000000 430,786 107/1/15  107/1/15 創達國際 808/0000000000000000 85,569 107/1/16 107/1/16 創達國際 808/0000000000000000 693,186 107/1/17 107/1/17 創達國際 808/0000000000000000 93,702 107/1/18 107/1/18 創達國際 808/0000000000000000 19,888 107/1/30 107/1/30 創達國際 808/0000000000000000 20,513 107/2/14 107/2/14 創達國際 808/0000000000000000 90,406 107/2/21 107/2/21 創達國際 808/0000000000000000 1,655,064 107/7/16  107/7/16 創達國際 808/0000000000000000 200,000 107/10/16 107/10/16 創達國際 808/0000000000000000 700,000 107/12/17 107/12/17 創達國際  130,000 108/1/15  108/1/15 創達國際 808/0000000000000000 500,000 108/1/23 108/1/23 創達國際 808/0000000000000000 200,000                           被告公司已返還之借款    5,557,677 

附表三：被告委請原告代收之貨款統計表

戶名 00000000創盛國際實業有限公司    帳號 00000000000    交易日期 帳務日期 存取款人 轉出入銀行代號/帳號 存入金額 （新臺幣） 107/6/27 107/6/27 千巧有限公司 808/0000000000000000 3,516,046 107/7/27 107/7/27 千巧有限公司 808/0000000000000000 1,838,836 107/8/31 107/8/31 千巧有限公司 808/0000000000000000 1,245,827 107/10/1 107/10/1 千巧有限公司 808/0000000000000000 951,558 107/10/29 107/10/29 千巧有限公司 808/0000000000000000 1,059,881 107/11/29 107/11/29 千巧有限公司 808/0000000000000000 892,307 108/1/2 108/1/2 千巧有限公司 808/0000000000000000 771,389 108/2/2 108/2/11 千巧有限公司 808/0000000000000000 850,201 108/3/7 108/3/7 千巧有限公司 808/0000000000000000 1,416,931                                  小計金額    12,542,976   戶名 00000000創盛國際實業有限公司      帳號 00000000000    交易日期 帳務日期 存取款人 轉出入銀行代號/帳號  存入金額  （新臺幣） 107/12/6  107/12/6 永茂國際 808/0000000000000000 1,790,097            合計金額                         14,333,073